【裁判字號】    89,上訴,1216
【裁判日期】    890829
【裁判案由】    偽造文書
【裁判全文】
臺灣高等法院臺中分院刑事判決                  八十九年度上訴字第一二一六號
    上  訴  人
    即  被  告  癸○○
    選任辯護人  吳中和
右上訴人因偽造文書案件，不服臺灣彰化地方法院八十八年度訴字第七０七號中華民
國八十九年五月二十六日第一審判決（起訴案號：臺灣彰化地方法院檢察署八十八年
度偵字第一三二三號），提起上訴，本院判決如左：
    主    文
原判決撤銷。
癸○○共同行使偽造私文書，足以生損害於公眾及他人，處有期徒刑伍月，緩刑參年
。偽造之戌○○、辛○○、巳○○、未○○、壬○○、庚○○、地○○、張朝卿、天
○○、子○○、丁○○、己○○、丑○○、卯○○、亥○○、酉○○、張火炎、辰○○、申○○、戊○○、寅○○、乙○○、午○○之印章共貳拾參顆，及於推選書上偽
造上開人之印文共貳拾參枚均沒收。
    事    實
一、癸○○係祭祀公業張三合派下員之一，為擔任該祭祀公業之管理人，竟於民國（
    下同）八十六年六月間，在未取得其他派下員戌○○、辛○○、巳○○、未○○
    、壬○○、庚○○、地○○、張朝卿、天○○、子○○、丁○○、己○○、丑○○、卯○○、亥○○、酉○○、張火炎、辰○○、申○○、戊○○、寅○○、乙○○、午○○（起訴書漏載酉○○、張火炎、辰○○、申○○、戊○○、寅○○
    、乙○○、午○○）等人之同意，與任代書之丙○○( 未經起訴 )基於共同之犯
    意聯絡，於不詳時、地，委請不詳年籍姓名且不知情之人，擅自偽刻上開派下員
    之印章（其中未○○之印章誤刻為張「綿」庭），並偽稱上開派下員均「因派下
    分散各地無法召集，經本公業派下員張火炎等人蓋章同意選任癸○○先生為本公
    業管理人」，將上開偽造之印章蓋於八十六年六月十三日之「推選書」上，而偽
    造推選書一紙，再於翌日（即同年月十四日）持該偽造推選書，向彰化縣員林鎮
    公所辦理祭祀公業管理人變更登記行使，而使彰化縣員林鎮公所該管公務員據此
    不實之推選書，認定既經全體派下員三分之二以上同意選任癸○○為管理人，准
    予備查，而登載其職務製作之公文書上，足以生損害於上開被偽造印章、印文之
    派下員，及彰化縣員林鎮公所就祭祀公業管理之正確性。嗣因癸○○以管理人名
    義召集會議，為戌○○發覺有異而向彰化縣員林鎮公所查詢始得知上情。
二、案經戌○○訴由臺灣彰化地方法院檢察署檢察官偵查起訴。
    理    由
一、訊據上訴人即被告癸○○矢口否認有何偽造印章、印文及推選書之犯行，辯稱：
    本件祭祀公業管理人之推舉，所有手續均委由代書丙○○辦理，丙○○如何取得
    派下員之印章，如何向彰化縣員林鎮公所申請等，渠均未參與，亦不知情等語。
    惟查被告前則供稱：伊是先徵詢過上開派下員的同意後，再委請丙○○辦理製作
    推選書及持向彰化縣員林鎮公所辦理變更登記，而推選書上各派下員之印文是丙○○電請各派下員到事務所或祭祀公業之公廳蓋印辦理的云云。惟查，上開印章
    根本非各該派下員所有，既無持印章蓋印，亦未授權丙○○或被告蓋印，抑且不
    知被告曾向渠等徵詢推選為管理人之事，業經告訴人戌○○及證人辛○○、巳○○、未○○、壬○○、庚○○、地○○、張朝卿、天○○、子○○、丁○○、張
    賴月裡（代表己○○到庭）、張文闊（代表張火炎到庭）、辰○○、酉○○，午
    ○○、申○○、戊○○，寅○○、乙○○、己○○、丑○○、卯○○、亥○○等
    人於偵查、原審法院審理中證述綦詳；且地○○、壬○○、張朝卿、天○○、巳
    ○○、未○○、子○○、庚○○、丁○○、己○○、丑○○、亥○○、戌○○及
    卯○○等人並出具證明書證明並未蓋印或為任何授權，有該證明書十五紙在卷足
    憑，雖該證明書格式均出於同一模式，但既為本件訴訟證明之用，而集體開具以
    資本件調查、審理時能期明確，尚非可以此遽指證人等事先共同謀議而陷被告於
    罪；另證人張永必（代表張良嘴到庭）、張銀英、張良輝、張良金雖證稱推選書
    上印文，確為彼等所蓋無訛，惟亦無法證明其推選書上其他派下員之印文，確皆
    為渠等所親蓋；更有甚者，推選書上未○○之印文，竟為張「綿」庭，衡諸常情
    ，若為本人所親蓋，應不致有持刻錯之印章蓋印之情，亦獲致該印文係被告偽刻
    印章後所盜蓋之參證。再者，證人丙○○雖證稱該印文確為各派下員到伊事務所
    或至公廳所親蓋，惟證人丙○○於偵查中證稱：「我請我事務所小姐打電話請派
    下員來我事務所蓋章，有些人沒來的，我就請癸○○通知，預定好時間到員林鎮
    溝皂巷十三號公廳來蓋章。」（見台灣彰化地方法院檢察署八十八年度偵字第一
    三二三號卷八十八年三月二十三日筆錄）等語，惟於原審審理中則證稱：「打字
    我是請事務所小姐張翎慧負責，推選書打好後我與癸○○聯絡派下員，以電話聯
    絡派下員到場蓋章。」（見原審卷第一九一頁），於本院則稱「我請癸○○通知
    他門（指派下員），他們同意，有來我的事務所蓋章，才送件」等語（見本院卷
    第二十六頁），證述前後非一，且被告於偵查中供稱：「（推選書上所蓋的章是
    在何處蓋的？）全部在代書事務所蓋的。」，證人丙○○旋插嘴提醒：也有在公
    廳蓋過章，被告又改口稱公廳也有蓋過章（參見同上偵卷同日筆錄）；另被告於
    原審審理中供稱：蓋章的事伊全權交由丙○○處理，伊並未曾打過電話要派下員
    去事務所蓋章等語（見原審卷第二七八頁）；不惟如此，證人丙○○竟於八十八
    年十一月二十六日原審開庭前，交待其職員劉全程將教被告開庭要講的話寫於十
    行紙交予被告，於開庭前為證人亥○○發現等情，不但有該十行紙附卷可考，亦
    經證人劉全程、亥○○到庭證述甚詳，且十行紙上載明被告亦有至公廳內等情，
    惟於八十八年十二月十日原審審理時，被告自承伊實未至公廳等語。故被告與證
    人丙○○之供述與證述間，及證人丙○○之前次證述與後次證述間，諸多矛盾不
    一，且證人丙○○又交予被告十行紙以統一說詞，凡此種種，非但難認證人丙○○之證言可採，反適以證明證人丙○○確有與被告共同參與前開之犯行。此外並
    有該推選書一份附卷可稽，及彰化縣員林鎮公所亦確據被告之聲請而就祭祀公業
    張三合管理人更名為被告而准予備查，亦有該所八十八年二月二十三日員鎮民字
    第四七二八號函一份在卷足按，是被告所辯無足採信，其犯行堪以認定。
二、核被告所為係犯刑法第二百十六條、第二百十條之行使偽造私文書罪，及同法第
    二百十四條之使公務員登載不實罪。其偽造印章、印文為偽造私文書行為之一部
    ，故不另論罪（最高法院三０年上字第三二三二號判例）；偽造私文書之低度行
    為為行使偽造私文書高度行為所吸收，亦不再論罪；又被告持偽造之私文書向公
    務員為更名之登記，所犯行使偽造私文書罪與使公務員登載不實罪間，有方法結
    果之牽連關係，為牽連犯，應依刑法第五十五條之規定，論以較重之行使偽造私
    文書罪。被告與證人丙○○之間，有犯意之聯絡及行為之分擔，應論以共同正犯
    。原審對被告論罪科刑，故非無見，惟查原審對被告偽造推選書及送彰化縣員林
    鎮公所申請之日期，未明確認定，即有未當，被告上訴意旨否認犯罪，雖無理由
    ，惟原審判決既有可議，自應由本院將原審判決撤銷改判，爰審酌被告犯罪之動
    機、目的、手段、並無前科、智識程度，所生之危害及犯罪後之態度等一切情狀
    ，量處如主文第二項所示之刑，再查被告前未曾受有期徒刑以上刑之宣告，此有
    臺灣彰化地方法院檢察署刑案資料查註紀錄表，及台灣高等法院被告全國前案紀
    錄表等在卷可稽，被告年紀老邁，智識程度非高，其經此教訓，應知警惕而無再
    犯之虞，所宣告之刑，認以暫不執行為適當，仍併予宣告緩刑三年，以勵自新。
    另被告偽造戌○○、辛○○、巳○○、未○○、壬○○、庚○○、地○○、張朝
    卿、天○○、子○○、丁○○、己○○、丑○○、卯○○、亥○○、酉○○、張
    火炎、辰○○、申○○、戊○○、寅○○、乙○○、午○○等人之印章共二十三
    顆及於推選書上偽造上開人之印文共二十三枚，爰依刑法第二百十九條之規定宣
    告沒收。
三、據上論結，應依刑事訴訟法第三百六十九條第一項前段、第三百六十四條、第二
    百九十九條第一項前段、刑法第二十八條、第二百十六條、第二百十條、第二百
    十四條、第五十五條、第七十四條第一款、第二百十九條，罰金罰鍰提高標準條
    例第一條前段，判決如主文。
本案經檢察官甲○○到庭執行職務。
中      華      民      國    八十九      年      八      月   二十九   日
                              臺灣高等法院臺中分院刑事第三庭
                                    審判長法  官  方  艤  駐
                                          法  官  廖  柏  基
                                          法  官  劉  連  星
右正本證明與原本無異。
如不服本判決應於收受送達後十日內向本院提出上訴書狀，其未敘述上訴之理由者並
得於提起上訴後十日內向本院補提理由書（均須按他造當事人之人數附繕本）。
                                          書記官  顏  子  良
中      華      民      國    八十九      年      八      月    三十    日
附錄：
刑法第二百十六條
行使第二百十條至第二百十五條之文書者，依偽造、變造文書或登載不實事項或使登
載不實事項之規定處斷。
刑法第二百十四條
明知為不實之事項，而使公務員登載於職務上所掌之公文書，足以生損害於公眾或他
人者，處三年以下有期徒刑、拘役或五百元以下罰金。
                                                                        Ｋ


司法院資訊處製作；財團法人民間司法改革基金會備份。
